最高法院民事判決　　　　　　九十四年度台上字第一二四八號
　　上　訴　人　乙○○○
　　　　　　　　戊 ○ ○
　　　　　　　　丙○○○
　　　　　　　　　　　　　6號.
　　　　　　　　丁 ○ ○
　　共　　　同
　　訴訟代理人　王 寶 輝律師
　　被 上 訴人　周武雄即祭祀公業周勝福管理人
　　　　　　　　甲 ○ ○
上列當事人間請求協同辦理退稅等事件，上訴人對於中華民國九
十二年九月二十三日台灣高等法院第二審判決（九十二年度上字
第五六０號），提起上訴，本院判決如下：
    主  文
上訴駁回。
第三審訴訟費用由上訴人負擔。
    理  由
本件上訴人主張：伊曾向被上訴人祭祀公業周勝福（下稱祭祀公
業）前任管理人周建昌購買該公業所有系爭坐落台北市○○區○
○段一小段二五六號土地，由被上訴人甲○○配合直接移轉登記
予伊，伊當時曾代祭祀公業繳納土地增值稅新台幣（下同）四百
六十六萬三千一百六十九元。嗣該買賣經祭祀公業現任管理人周
武雄以前任管理人周建昌出售系爭土地未獲祭祀公業所有派下員
之同意為由，訴請塗銷依該買賣契約所為之系爭土地所有權移轉
登記，經判決伊敗訴確定。系爭土地既已回復登記為祭祀公業所
有，伊前代繳之增值稅款部分自應返還。因被上訴人怠於向主管
稅捐稽徵機關行使其權利，爰於原審為「變更之訴」，依民法第
二百四十二條代位權之法律關係，求為命被上訴人應協同伊向台
北市稅捐稽徵處中正分處辦理撤銷系爭土地買賣所有權移轉現值
之申報；並協同伊向該分處領回四百六十六萬三千一百六十九元
土地增值稅之判決。
被上訴人周武雄即祭祀公業周勝福管理人係以：系爭土地原所有
權移轉契約之當事人為祭祀公業與甲○○，上訴人係與該契約完
全無利害關係之第三人。其代周建昌先行墊付土地增值稅之債權
債務關係，當然僅存在於周建昌與上訴人間，而與祭祀公業無關
。況上訴人並未代伊繳納土地增值稅，伊亦未曾受領上訴人之任
何給付。兩造間既無債權債務關係存在，上訴人自無代位伊領取
退稅款之權利。此外，上訴人所受損失及代周建昌繳納之款項，
早已與周建昌和解而獲得滿足，其提起本件訴訟，顯缺權利保護
之要件等語，資為抗辯。至被上訴人甲○○則辯稱：上訴人與周
建昌間之買賣關係，伊並不知情，上訴人對伊為請求，即屬無據
等語。
原審以：按「債務人怠於行使其權利時，債權人因保全債權，得
以自己之名義，行使其權利。但專屬於債務人本身者，不在此限
」，固為民法第二百四十二條所明定。惟代位權之行使，係債權
人以「自己之名義，行使債務人之權利」。亦即債權人代行債務
人之權利，必須代行者與被代行者之間，有債權債務關係存在，
否則即無行使代位權之可言。本件上訴人主張代位行使被上訴人
之權利，係請求：「被上訴人應『協同』上訴人向台北市稅捐稽
徵處中正分處『辦理撤銷坐落台北市○○段○○段二五六號面積
一五一平方公尺買賣所有權移轉現值之申報』；並『協同』上訴
人向該分處領回四百六十六萬三千一百六十九元之土地增值稅」
，既非以自己之名義，向「原債務人（被上訴人）之債務人（稅
捐稽徵處）」行使原債務人之「權利」，已見各該行為顯然與代
位權之要件不符，況上訴人未能提出積極證據證明周建昌已獲得
祭祀公業過半數派下員之授權，上訴人與周建昌之系爭土地買賣
契約為無效。業經另件原法院八十八年度重上字第二號確定判決
所認定，則兩造間並無任何因買賣契約而生之債權、債務關係存
在，亦與代位權之行使要件不合。是上訴人主張代位行使被上訴
人之權利，自屬無據。因而駁回上訴人在原審之變更之訴（即原
於第一審主張不當得利之法律關係，於原審為訴之變更）。經核
於法洵無違誤。上訴論旨，猶就原審取捨證據、認定事實及適用
法律之職權行使，指摘原判決不當，求予廢棄，非有理由。縱原
判決贅述向該管稅捐稽徵機關申請撤銷土地增值稅之申報及撤銷
買賣所有權移轉現值之申報，係屬公法關係，上訴人不能行使代
位權，仍不影響判決之結果。併此指明。
據上論結，本件上訴為無理由。依民事訴訟法第四百八十一條、
第四百四十九條第一項、第七十八條，判決如主文。
中　　華　　民　　國　九十四　年　　七　　月　 十四   日
                      最高法院民事第五庭
                          審判長法官  蘇　茂　秋
                                法官  朱　建　男
                                法官  蘇　達　志
                                法官  陳　碧　玉
                                法官  王　仁　貴
      本件正本證明與原本無異
                                      書  記  官
中　　華　　民　　國　九十四　年　　七　　月　二十七　日
                                                      v
